臺灣澎湖地方法院民事判決　九十年度訴字第二四號
　　原　　　告　甲○○
　　　　　　　　丁○○
　　　　　　　　丙○○
　　　　　　　　乙○○
　　被　　　告　戊○○
右當事人間第三人異議之訴事件，本院判決如左：
    主    文
原告之訴駁回。
訴訟費用由原告負擔。
    事    實
甲、原告方面：
壹、聲明：鈞院八十九年度執字第八八０號強制執行事件，就附表所為之強制執行程
    序應予撤銷。
貳、陳述：
一、緣訴外人高政任於民國八十七年初，曾與訴外人張福地簽定土地合建契約，約定
    由張福地提供坐落澎湖縣湖西鄉○○○段二一二一地號、面積一九六九平方公尺
    之土地（後經分割為二一二一地號、第二一二一地號之一至第二一二一地號之十
    一，計十二筆地號之土地），予高政任興建房屋，嗣房屋完工，擬其中四棟分予
    張福地。本件原告甲○○、丁○○、丙○○、乙○○起先分別向高政任訂購其中
    四棟預售屋，即現分別編定為澎湖縣湖西鄉良文港第三三八號、第三三七號、第
    三三六號、第三二九號之建物（原建號為第三一九建號、第三二０建號、第三二
    一建號、第三二二建號），惟事後高政任因故無法續予完成興建上開房屋，原告
    四人遂商議分別由原告四人出資、繼續委由高政任興建房屋，亦即終止原先之買
    賣契約，使高政任居於承攬人之地位替原告將上開房屋興建完工。
二、上開房屋之起造人分別既為原告，且興建完工後，原告丙○○、甲○○、丁○○
    於八十九年八月十五日、原告乙○○於八十九年八月十日即向澎湖縣地政事務所
    辦妥建物所有權保存登記，是以上開房屋之所有權人，即分別為本件原告四人。
    詎訴外人李景益、洪文墻於八十九年四月間，即上開房屋尚未興建完工之際，竟
    任意指稱上開建物係高政任所有，由李景益聲請將原告甲○○、丁○○所有之建
    物聲請假扣押，並同年五月六日辦妥查封登記，由洪文墻聲請將原告丙○○、乙
    ○○所有之建物聲請假扣押，並辦妥查封登記；被告亦於八十九年九月十五日，
    以鈞院八十九年執字第八八０號給付票款案件，指稱上開建物均係高政任所有，
    就上開建物聲請強制執行。因上開建物之所有權人分係原告四人，而非高政任，
    被告聲請對上開建物強制執行，自有未洽。
三、縱然認為上開建物之原所有人係高政任，惟被告聲請強制執行時，上開建物早已
    分別登記為原告所有，原本執行法院由形式上觀之，就會駁回被告強制執行之聲
    請，之所以未駁回被告之聲請，係因訴外人李景益、洪文墻在八十九年四月間曾
    以上開房屋係高政任所有，聲請假扣押，並於同年五月六日辦妥查封登記，被告
    才得以據以辦理併案強制執行，但李景益、洪文墻於九十年九月一日，均以達成
    和解為由，提出書狀撤回上開房屋之假扣押執行程序，則高政任在八十九年八月
    間移轉上開房屋之所有權予原告之行為，依「程序相對無效說」之理論，對於被
    告而言，仍具有效力，上開建物實分係原告所有，爰依強制執行法第十五條之規
    定，提起第三人異議之訴。
肆、證據：提出房屋使用執照影本三紙、聲請建物保存登記聲請書三份、建物登記謄
    本四紙；聲請訊問證人高政任、張福地。
乙、被告方面：
壹、聲明：駁回原告之訴。
貳、陳述：
一、原告主張上開建物分係原告四人所有，並非高政任所有，並非實在。原告自承起
    先渠等係分向高政任訂購預售屋，是以原告與高政任間最初之約定，即非勞務給
    付之承攬關係，而是買賣關係，況且高政任於鈞院八十九年度訴字第四五號案件
    審理時，自承其與原告丙○○、甲○○、丁○○間簽的是預定買賣契約書。又高
    政任在該案件審理時證稱：八十八年以前的材料和工人都是伊去找的，自八十八
    年二、三月以後，才是原告丙○○、甲○○、丁○○自己僱工興建，那時房屋鋼
    骨結構都好了，只剩屋頂上女兒牆尚未灌漿，及尚未粉刷、鋪磁磚等語，是以高
    政任自己將上開房屋建築到已可避風雨、達經濟上使用目的程度，自由高政任原
    始取得上開房屋之所有權，原告要再取得上開房屋之所有權，須再辦理所有權移
    轉登記，不能以原告名義上是房屋的起造人，就當然取得房屋之所有權。被告為
    高政任之債權人，對高政任所有之財產聲請強制執行，自非無據。
二、被告雖然是在八十九年九月十五日，即原告已辦好所有權保存登記後才聲對上開
    建物聲請強制執行，但訴外人李景益、洪文墻於八十九年四月間即對上開建物聲
    請假扣押，並於同年五月六日辦妥查封登記，依強制執行法第三十三條、第五十
    一條之規定，並參酌最高法院五十一年台上字第一五六號判例意旨，李景益、洪
    文墻所為強制執行行為之效力，應及於被告。
丙、本院依職權調閱本院八十九年訴字第四五號民事卷宗、本院八十九年執字第八八
    ０號、八十九年執全字第二０號、八十九年執全字第二一號民事執行卷宗。
    理    由
甲、兩造之主張
一、原告起訴主張：緣訴外人高政任於八十七年初，曾與訴外人張福地簽定土地合建
    契約，約定由張福地提供坐落澎湖縣湖西鄉○○○段二一二一地號、面積一九六
    九平方公尺之土地，予高政任興建房屋，嗣房屋完工，擬其中四棟分予張福地，
    原告起先分別向高政任訂購其中四棟預售屋，即現分別編定為澎湖縣湖西鄉良文
    港第三三八號、第三三七號、第三三六號、第三二九號之建物，惟事後高政任因
    故無法續予完成興建上開房屋，原告四人遂商議分別由原告四人出資、繼續委由
    高政任興建房屋，亦即終止原先之買賣契約，使高政任居於承攬人之地位替原告
    將上開房屋興建完工，上開房屋之起造人分別既為原告，且興建完工後，原告丙
    ○○、甲○○、丁○○於八十九年八月十五日、原告乙○○於八十九年八月十日
    即向澎湖縣地政事務所辦妥建物所有權保存登記，是以上開房屋之所有權人，即
    分別為本件原告。詎訴外人李景益、洪文墻於八十九年四月間，即上開房屋尚未
    興建完工之際，竟任意指稱上開建物係高政任所有，由李景益聲請將原告甲○○
    、丁○○所有之建物聲請假扣押，並同年五月六日辦妥查封登記，由洪文墻聲請
    將原告丙○○、乙○○所有之建物聲請假扣押，並辦妥查封登記；被告亦於八十
    九年九月十五日，指稱上開建物均係高政任所有，就上開建物聲請強制執行，因
    上開建物之所有權人分係原告四人，而非高政任，被告聲請對上開建物強制執行
    ，自有未洽。又縱然認為上開建物之原所有人係高政任，惟被告聲請強制執行時
    ，上開建物早已分別登記為原告所有，嗣後訴外人李景益、洪文墻又具狀撤回上
    開假扣押執行，依「程序相對無效說」之理論，對於被告而言，上開建物仍分係
    原告所有，爰依強制執行法第十五條之規定，提起第三人異議之訴。
二、被告則以：原告主張上開建物分係原告四人所有，並非高政任所有，並非實在，
    原告自承起先渠等係向高政任訂購預售屋，是以原告與高政任間最初之約定，即
    買賣關係，況且高政任於鈞院八十九年度訴字第四五號案件審理時，自承其與原
    告丙○○、甲○○、丁○○間簽的是預定買賣契約書。又高政任在該案件審理時
    證稱：八十八年以前的材料和工人都是伊去找的，自八十八年二、三月以後，才
    是原告丙○○、甲○○、丁○○自己僱工興建，那時房屋鋼骨結構都好了，只剩
    屋頂上女兒牆尚未灌漿，及尚未粉刷、鋪磁磚等語，是以高政任自己將上開房屋
    建築到已可避風雨、達經濟上使用目的程度，自由高政任原始取得上開房屋之所
    有權，原告要再取得上開房屋之所有權，須再辦理所有權移轉登記，不能以原告
    名義上是房屋的起造人，就當然取得房屋之所有權。被告為高政任之債權人，對
    高政任所有之財產聲請強制執行，自非無據。又被告雖然是在原告已辦好所有權
    保存登記後才聲請對上開建物聲請強制執行，但訴外人李景益、洪文墻於八十九
    年四月間即對上開建物聲請假扣押，並於同年五月六日辦妥查封登記，依強制執
    行法第三十三條、第五十一條之規定，並參酌最高法院五十一年台上字第一五六
    號判例意旨，李景益、洪文墻所為強制執行行為之效力，應及於被告等語資為抗
    辯。
乙、得心證之理由：
一、兩造不爭執之事實：
（一）強制執行程序方面：
１、訴外人李景益於八十九年四月間，以對債務人高政任之假扣押執行名義，利用本
    院八十九年執全字第二一號執行程序，於同年四月十四日現場查封高政任建築之
    未辦保存登記房屋二棟，即坐落澎湖縣湖西鄉○○○段二一二一地號上第三一九
    號建物（後編定為澎湖縣湖西鄉良文港第三三八建號）、坐落二一二一之四地號
    上第三二０建物（後編定為第三三七建號），並於同年五月六日辦妥查封登記。
２、訴外人李景益於八十九年四月間，以對高政任之假扣押執行名義，利用本院執全
    字第二０號執行程序，於同年四月十三日現場查封高政任建築之未辦保存登記房
    屋二棟，即坐落澎湖縣湖西鄉○○○段二一二一之十地號上第三二一號建物（第
    三三六號建號、第三二九號、第二一二一之十一地號上第三二二號建物，並於同
    年五月六日辦妥查封登記。
３、被告於八十九年九月十五日，以對於高政任之債權憑證，聲請強制執行（即本院
    八十九年執字第八八０號），本院執行處遂調閱上述假扣押執行案件，執行上開
    建物。
４、訴外人李景益洪文墻於九十年九月十一日，均以和解為由，提出書狀向本院撤回
    上開建物之假扣押執行程序。上述事實，為兩造所不爭執，並據本院依職權調閱
    本院八十九年訴字第四五號民事卷宗、本院八十九年執字第八八０號、八十九年
    執全字第二０號、八十九年執全字第二一號民事執行卷宗查核無訛，堪信為真實
    。
（二）上開建物，分由原告丙○○、甲○○、丁○○於八十九年八月十五日、原告乙
      ○○於八十九年八月十日即向澎湖縣地政事務所辦妥建物所有權保存登記，為
      兩造所不爭執，並據原告提出建物登記謄本四紙附卷可稽，堪信為實。
二、本件主要之爭點，係：訴外人李景益、洪文墻聲請對上開建物假扣押，辦理查封
    登記之效力是否及於被告？另上開建物所有權之歸屬究竟為何？茲就上開事項分
    述如下：
（一）按對於已開始實施強制執行之債務人財產，他債權人再聲請強制執行者，已實
      施執行行為之效力，於為聲請時及於該他債權人，應合併其執行程序，並依前
      二條（參與分配）辦理；實施查封後，債務人就查封物之移轉設定負擔或其他
      有礙執行效果之行為，對於債權人不生效力，強制執行法第三十三條、第五十
      一條第二項定有明文。又債務人在查封後就查封物所為之處分，對於債權人不
      生效力，所謂債權人非僅指聲請執行查封之債權人而言，即參與分配之債權人
      ，亦包括在內，此有最高法院五十一年台上字第一五六號判例意旨可資參照。
      依上開說明，在訴外人李景益、洪文墻對於債務人高政任之財產查封後，被告
      再聲請對高政任之上開財產強制執行，本院即應合併執行程序辦理。
（二）訴外人李景益、洪文墻雖於九十年九月十一日具狀向本院撤回上開假扣押執行
      程序，但依強制執行法第五十一條第二項所採之立法方式，規範目的在使參加
      同一執行程序之債權人滿足債權之餘，兼顧債務人之處分權，不過分擴大查封
      效力所及範圍，以免危害交易安全；而強制執行法第三十二條第一項規定：不
      同債權人凡於不動產拍賣前，均有受同樣分配標準之權利，即所謂「債權人平
      等主義」之立法，又參酌同法第三十三條之一第三項第三十三條之二第三項又
      規定：前後不同執行程序合併後若前一執行程序不執行時，仍應就後一執行程
      序繼續執行。基於上述法律體系規範之同一理由，在不同債權人先後對同一債
      務人聲請強制執行時，縱然先執行之債權人撤回執行，法院仍應依原本保障先
      執行債權人之同一標準，繼續為後聲請執行債權人進行執行程序。從而，訴外
      人李景益、洪文墻雖已撤回上開執行程序，先前執行程序之效力，仍應及於被
      告。
（三）另強制執行法第三十三條所定之「已實施執行行為之效力」，係指執行法院依
      聲請執行債權人之聲請，對於債務人財產已實施查封或對於查封物之鑑定價額
      ，及拍賣公告等執行行為之效力而言；同條所定「於為聲請時及於該他債權人
      」，指上述執行行為之效力，對於再聲請執行之債權人，於提出聲請時，溯及
      於實施執行處分時發生效力而言，原告對於上述法律規定有不同解釋，主張查
      封效力應發生於再聲請執行當時，不生溯及效力云云，本院認原告此種解釋方
      式，將造成不同時間聲請執行債權人有不同查封效力時點，不僅違背查封事實
      ，且與強制執行法平等保障債權人之立法目的不符，並不足採，亦附此敘明。
（四）又本件原告四人雖主張渠等與訴外人高政任，就上開建物間，原係成立買賣契
      約，嗣後買賣契約已終止，雙方改立承攬契約。惟承攬契約重在勞務之給付，
      買賣契約則重在財產權之移轉，兩者契約性質並不相同。本院仍應審酌原告與
      訴外人高政任間，訂立契約、履行契約之一切過程，方可推知渠等所成立契約
      究竟為何。經查：
１、證人高政任於本院八十九年訴字第四五號民事案件審理時，陳稱：原告丙○○、
    甲○○、丁○○起初均與伊簽定房屋預定買賣契約書，格式和李景益與伊所簽的
    相同；又其於本件審理時，復證稱：伊有跟原告乙○○簽房屋預定買賣契約書，
    格式與之前的均相同等語，而本件原告四人亦均未否認有與高政任簽立書面契約
    之事實。從而，原告四人與高政任間，原均分別簽定有房屋預定買賣契約書，堪
    信為實。至於證人高政任於本院八十九年訴字第四五號案件審理時，另陳稱：會
    簽那些房屋預定買賣契約書，是因為伊手頭上就只有那些現成的契約書，但是實
    際上本意是要伊負責承攬工程云云，實與常情有違，因房屋買賣涉及鉅額款項，
    對當事人權益影響甚大，又承攬契約與買賣契約之雙方權利義務多所不同，豈有
    當事人本意為承攬，而簽定買賣契約之理？況本件原告四人於本件起訴狀內之陳
    述，亦自承起初是要簽買賣契約，是以證人高政任前開所言，並不可採。原告四
    人與證人高政任間，前如上述，確分別簽有房屋預定買賣契約書。又該契約書雖
    名為「預定」，惟觀諸同格式之契約內容，原告四人與高政任間，實已分別達成
    買賣本件系爭建物之合意，並約定原告須依建物建築之進度，分期繳交買價價金
    ，有同格式之房屋預定買賣契約書二份，附於本院八十九年訴字第四五號民事卷
    宗內足資參考。
２、原告主張渠等分別與高政任簽訂上開建物之買賣契約後，因高政任因故無法完工
    ，改由原告四人分別出資，使高政任居於承攬人之地位建築房屋云云，惟原告四
    人上開主張，實與常理不符，難以採信，理由如下：
Ａ、所謂承攬，係當事人約定，一方為他方完成一定之工作，他方嗣工作完成時，給
    付報酬之契約，民法第四百九十條第一項定有明文，是以承攬契約之雙方當事人
    中，均注重須將工作完成。查本件原告四人及證人高政任均陳稱：起初原告會分
    期給高政任錢，高政任再幫忙僱工和買材料，自八十八年二、三月，房子結構體
    都已完成，剩下細部粉刷、女兒牆尚未灌漿未完成時，因李景益、洪文墻拖欠付
    款予高政任，高政任沒有資金請工人和買材料，致無法繼續蓋下去，原告四人遂
    自行請人繼續蓋房子等情。（分見本院八十九年訴字第四五號民事卷宗第一百三
    十七頁至第一百三十九頁、第一百五十九頁，及本件民事卷宗），假設事實如原
    告四人及證人高政任所言，則原告四人在證人高政任停工後，尚有資力自行僱工
    興建，足見當時原告要繼續出資供高政任買材料、請工人，將建屋工作完成，並
    無困難，又承攬契約著重工作完成，原告既有資力，自會繼續出資予證人高政任
    興建房屋，豈有嗣後因證人高政任沒有資金買材料、請工人，致無法將工作完成
    之理？證人高政任收受原告四人之出資後，是否能繼續將工作完成，又為何與訴
    外人洪文墻、李景益是否拖欠付款有相關？此實令人難以理解。再者，原告四人
    與證人高政任間，就確實改立承攬契約之時點、承攬之報酬，及工作不能完成後
    ，契約雙方須負何種責任等事項，均未有明確約定，亦與常情有違，是以原告四
    人及證人高政任所言之上開情節，尚難採信。
Ｂ、又原告丙○○、甲○○、丁○○於本院八十九年訴字第四五號民事案件審理時，
    均主張渠等與高政任間，最初就是訂承攬契約，原告丙○○陳稱：當初房子是我
    們出錢買材料請高政任監工蓋的；原告洪文墻陳稱：丁○○是丙○○的朋友，我
    們一起找高政任蓋房子；原告丁○○則陳稱：我和甲○○、丙○○當初是拿錢高
    政任，請他幫我們蓋（見該卷宗第一百三十九頁、第一百五十九頁），但原告丙
    ○○、甲○○、丁○○在本件審理時，卻主張渠等先是分別與高政任簽訂買賣契
    約後，因故始改由原告丙○○、甲○○、丁○○分別出資，使高政任居於承攬人
    之地位建築房屋云云。原告丙○○、甲○○、丁○○就同一事件，先後卻有迥然
    不同之主張，實令人存疑。其次，原告與證人高政任間，就房屋坐落之土地如何
    取得，分別有不同之敘述，原告洪文墻陳稱：土地是高政任解決的；原告丁○○
    陳稱：土地是伊和原告丙○○、甲○○等人一起去找地主張福地洽談的；原告乙
    ○○陳稱：土地是高政任去找地主張福地談的，證人高政任則陳稱：土地是原告
    自己找地主談的云云。而洽商地主提供土地建屋，在一般人生活經驗中，係不平
    常之事，應有深刻之印象，然原告與證人高政任就此重大事件，卻有不同之敘述
    ，亦與常理有悖。再者，訴外人李景益、洪文墻亦係分別向證人高政任訂購同一
    批預售屋，惟於本院八十九年訴字四五號民事案件審理中，自始至終均主張與證
    人高政任係成立買賣契約，果若原告四人與證人高政任間，真有改定為承攬契約
    之情事，為何同一批預售屋之買受人李景益、洪文墻並未比照辦理？此亦啟人疑
    竇。本院審酌原告四人於此案件勝敗之結果，將影響是否能繼續居住現占有之房
    屋，而證人高政任亦因而負擔是否須賠償原告之責任，利害關係影響甚鉅；原告
    與證人高政任間之陳述，又有諸多不合理之處，認原告主張渠等嗣後與證人高政
    任間係成立承攬關係，應係臨訟杜撰之情節，實際上原告與證人高政任間分別成
    立之法律關係，應係最初成立之買賣契約，方屬合理。
（五）按不動產物權，依法律行為而取得、設定、喪失及變更者，非經登記，不生效
      力，民法第七百五十八條定有明文。再按，民法第六十六條第一項所謂定著物
      ，係指土地之構成部分，繼續附著於土地，而達一定經濟上目的，不易移動其
      所在之物而言，凡屋頂尚未完工之房屋，且已足避風雨，可達經濟上使用之目
      的者，即屬土地定著物。查：上開建物經證人高政任建築而停工時，僅剩細部
      粉刷、女兒牆尚未灌漿，結構體均已完成，業據證人高政任供承在卷，並為原
      告四人所承認，堪信為實，則在證人高政任停工時，上開建物，已足以避風雨
      ，達經濟上使用目的，即係民法總則編所稱之「定著物」；民法物權編所稱之
      「不動產」，已分別具有獨立之所有權，至為顯然，是以上開建物之所有權，
      自應由居於出賣人地位、並負責興建之證人高政任原始取得，居於買受人地位
      之原告四人，在未經辦妥上開建物之所有權移轉登記前，尚不能取得上開建物
      之所有權。又訴外人李景益、洪文墻辦妥上開建物之查封登記時，原告四人尚
      未辦妥上開建物之所有權移轉登記，且訴外人李景益、洪文墻上開執行行為之
      效力及於被告，已如前述，是以本件原告認渠等對被告言，分別係上開建物之
      所有權人，並無理由。
三、按第三人就執行標的物有足以排除強制執行之權利者，得於強制執行程序終結前
    ，向執行法院對債權人提起異議之訴。為強制執行法第十五條前段所明定。本件
    原告就系爭執行標的物，並無所有權，亦無其他足以排除強制執行之權利，則原
    告依上開法律關係提起本件訴訟，求為如其訴之聲明之判決，自無理由，應予駁
    回。
四、因本案事證已臻明確，兩造其餘主張陳述及所提之證據，本院自無庸再予審酌，
    附此敘明。
五、結論：本件原告之訴為無理由，依民事訴訟法第七十八條，判決如主文。
中　  　華　  　民　  　國　　九十一　　　年　　三　　　月　　二十七　　日
~B臺灣澎湖地方法院民事庭
~B　　法　　　官　李宛玲
右正本係照原本作成。
如對本判決上訴，須於判決送達後廿日內，向本院提出上訴狀(須附繕本)。
中　  　華　  　民　  　國　　九十一　　　年　　三　　　月　　二十八　　日
~B　　法院書記官　劉竹苞
